【裁判字號】    98,交聲,2800
【裁判日期】    981026
【裁判案由】    聲明異議
【裁判全文】
臺灣高雄地方法院交通事件裁定        98年度交聲字第2800號
原處分機關  交通部公路總局高雄區監理所
異  議  人  甲○○
即受處分人
上列異議人因違反道路交通管理處罰條例案件，對於交通部公路
總局高雄區監理所民國98年9 月21日所為之裁決（高監自裁字第
裁80-Z5B001001號），聲明異議，本院裁定如下：
    主  文
原處分關於裁處甲○○酒精濃度超過規定標準者部分之罰鍰新臺
幣肆萬玖仟伍佰元撤銷。
上開撤銷部分甲○○不罰。
    理  由
一、異議意旨略以：異議人即受處分人甲○○因酒後駕駛自小客
    車，已遭臺灣高雄地方法院檢察署檢察官予以緩起訴處分，
    並依該署指定向財團法人犯罪被害人保護協會臺灣高雄分會
    支付新臺幣（下同）5 萬元，異議人已深感懊悔且得到教訓
    ，因經濟困難，懇請法院撤銷罰緩49,500元等語。
二、按汽車駕駛人，駕駛汽車經測試檢定，酒精濃度超過規定標
    準者，處15,000元以上60,000元以下罰鍰，並當場移置保管
    其汽車及吊扣其駕駛執照1 年，道路交通管理處罰條例第35
    條第1 項第1 款固定有明文。惟按一行為同時觸犯刑事法律
    及違反行政法上義務規定者，依刑事法律處罰之。但其行為
    應處以其他種類行政罰或得沒入之物而未經法院宣告沒收者
    ，亦得裁處之。前項行為如經不起訴處分或為無罪、免訴、
    不受理、不付審理之裁判確定者，得依違反行政法上之義務
    規定裁處之，行政罰法第26條已定有明文。
三、經查：
  (一)異議人於酒後駕駛車牌號碼JW-1878 號自用一般小客車上路
    ，於97年3 月11日上午2 時13分許，行經國道十號西向6 公
    里處，為警攔查並對異議人實施吐氣酒精濃度測試，測得其
    呼氣酒精濃度達每公升0.58毫克，即以異議人違反道路交通
    管理處罰條例第35條第1 項第1 款規定開單舉發。異議人並
    因上開酒後駕車之行為，同時犯刑法第185 條之3 公共危險
    罪，經臺灣高雄地方法院檢察署檢察官以97年度偵字第8487
    號為緩起訴處分，其期間為1 年，異議人應支付5 萬元給財
    團法人犯罪被害人保護協會臺灣高雄分會，上開緩起訴處分
    後經臺灣高等法院高雄分院檢察署駁回再議確定，且異議人
    已於97年8 月29日支付5 萬元給財團法人犯罪被害人保護協
    會臺灣高雄分會完畢，上開緩起訴處分並於98年5 月28日期
    滿，惟原處分機關就前開同一酒後駕車行為，仍於98年9 月
    21日對異議人裁處罰鍰49,500元等情，有臺灣高等法院被告
    前案紀錄表、臺灣高雄地方法院檢察署97年度偵字第8487號
    緩起訴處分書、陽信商業銀行匯款收執聯各1 份在卷可稽，
    及有交通部公路總局高雄區監理所高監自裁字第裁80-Z5B00
    1001號違反道路交通管理事件裁決書1 份附卷可憑。
  (二)依行政罰法第26條之立法理由觀之，「一行為同時觸犯刑事
    法律及違反行政法上義務規定時，由於刑罰與行政罰同屬對
    不法行為之制裁，而刑罰之懲罰作用較強，故依刑事法律處
    罰，即足資警惕時，實無為一事二罰再處行政罰之必要，且
    刑事法律處罰，由法院依法定程序為之，較符合正當法律程
    序，應予優先適用。但罰鍰以外之沒入或其他種類行政罰，
    因兼具維護公共秩序之作用，為達行政目的，行政機關仍得
    併與裁處」，故探究其立法目的，無非在處罰目的相同且處
    罰方式相同時，若依刑事法律處罰，即足資警惕時，實無為
    一事二罰再處行政罰之必要，但罰鍰以外之沒入或其他種類
    行政罰，因兼具維護公共秩序之作用，為達行政目的，行政
    機關仍得併予裁處。至於刑事訴訟法第253 條之1 所指之緩
    起訴處分，其中檢察官命被告為金錢給付部分，並得為民事
    強制執行名義，受處分人因上開緩起訴處分而剝奪其財產權
    ，且前揭金錢給付義務亦具有強制性、懲罰性，雖不若易科
    罰金係以支付金錢作為自由刑之替代，惟經由緩起訴處分條
    件之履行使其免於遭檢察官發動起訴程序，仍具有替代刑罰
    之效果，廣義而言，應屬前揭所稱之「實質刑事法律處罰」
    ，而有行政罰法第26條第1 項「一事不二罰」規定之適用。
    至交通部95年7 月17日交路字第0950006986號函釋雖略以：
    查法務部行政罰法諮詢小組第1 次會議紀錄已明確結論「緩
    起訴者乃附條件的不起訴處分，亦即是不起訴的一種」在案
    ，當依該部上開函釋結論及行政罰法第26條第2 項規定辦理
    云云。惟「緩起訴」處分之最終雖使被告免於刑事訴追之效
    果，與「不起訴」處分之效果相同，然觀諸刑事訴訟法第25
    3 條之1 第1 項係91年2 月8 日增訂，行政罰法係94年2 月
    5 日公布，而制定在後的行政罰法第26條第2 項僅臚列「不
    起訴處分或無罪、免訴、不受理、不付審理之裁判確定者」
    ，並未將「緩起訴處分」納入。又緩起訴處分既非不能證明
    行為人之犯罪事實，且行為人有支付一定金額之實質處罰，
    已產生實質刑罰之效果，自與上開行政罰法第26條第2 項列
    舉之不起訴處分等情形迥然有別，仍無從遽為比擬而為相同
    之處置。再者，酒後駕車行為人於受緩起訴處分，並於其財
    產權遭受剝奪之餘，卻仍需繳納一定金額之行政罰鍰，其結
    果勢必降低刑事被告接受緩起訴之意願，亦與訂定緩起訴處
    分以替代繁複刑事審判程序之制度性機能相悖。準此以言，
    制定在後之行政罰法第26條第2 項既未將緩起訴處分列舉其
    中，本於保障人民基本權及「法律明示其一排除其他」之法
    理暨前揭說明，自不能將條文中「不起訴處分」之範圍，擴
    及於性質並不相同之「緩起訴處分」，併予敘明。
  (三)綜上，本件異議人雖於裁決書上所載時、地酒後駕駛自用一
    般小客車，而有違反道路交通管理處罰條例第35條第1 項第
    1 款規定之違規行為，惟異議人上開酒後駕車之行為，係屬
    同時觸犯刑事法律及違反行政法上義務規定之行為，且前經
    緩起訴處分確定，緩起訴期間並已屆滿，異議人確定不會再
    受刑事訴追及處罰。又異議人前已給付5 萬元給財團法人犯
    罪被害人保護協會臺灣高雄分會，已產生實質刑罰之效果，
    則揆諸上開行政罰法第26條規定與前揭說明，原處分機關對
    異議人上開酒後駕車之違規行為予以裁罰時，就其行為應處
    以其他種類行政罰部分（即吊扣駕駛執照12個月及施以道路
    交通安全講習），固仍得予以裁處，然就裁處罰鍰部分，揆
    諸上開說明，自不得再予處罰。是原處分機關就異議人酒精
    濃度超過規定標準部分，對其裁處罰鍰49,500元，尚有未洽
    ，自應由本院予以撤銷，並就上開撤銷部分，另為異議人不
    罰之諭知。另原處分關於吊扣駕駛執照12個月及道安講習部
    分，異議人對此均未聲明異議，此觀之異議人聲明異議狀所
    載自明，自不在本件審理及撤銷之範圍內，附此敘明。
據上論斷，應依道路交通案件處理辦法第20條前段規定，裁定如
主文。
中    華    民    國    98    年    10    月    26    日
                  交通法庭  法  官  林裕凱
以上正本證明與原本無異。
如不服本裁定應於送達後5 日內向本院提出抗告狀。
中    華    民    國    98    年    10    月    26    日
                            書記官  黃靖媛


司法院資訊處製作；財團法人民間司法改革基金會備份。
